臺灣嘉義地方法院民事裁定　　　　　　 100年度事聲字第47號
聲明異議人
即　債權人　王張水妹
上列聲明異議人即債權人與相對人即債務人蘇張榮柳間假扣押事
件，聲明異議人對於本院司法事務官於民國100 年4 月11日所為
100 年度司裁全字第145 號假扣押裁定提出異議，本院裁定如下
：
    主  文
異議駁回。
    理  由
一、按當事人對於司法事務官處理事件所為之終局處分，得於處
    分送達後10日之不變期間內，以書狀向司法事務官提出異議
    。司法事務官認前項異議有理由時，應另為適當之處分；認
    異議為無理由者，應送請法院裁定之。法院認第1 項之異議
    為有理由時，應為適當之裁定；認異議為無理由者，應以裁
    定駁回之。民事訴訟法第240 條之4 第1 項至第3 項定有明
    文。查本件聲明異議人即債權人（下稱異議人）就本院司法
    事務官於民國100 年4 月11日以100 年度司裁全字第145 號
    所為駁回異議人聲請假扣押之裁定，聲明不服而提出異議，
    司法事務官認為異議無理由，乃送由本院裁定，核無不合，
    是本院自應依法就司法事務官所為之處分，審究異議人之異
    議有無理由，先予敘明。
二、聲明異議意旨略以：
  (一)緣相對人即債務人蘇張榮柳（下稱相對人）於87年間起召集
    互助會，異議人於該互助會中跟二會，嗣於89年間相對人倒
    會時，異議人被倒會款項總計新台幣（下同）30萬元，異議
    人前往相對人住處商討如何清償，均商討無著，異議人即要
    求相對人開立本票，以確保異議人被倒會之互助會款之債權
    存在，相對人並於89年7 月22日簽發面額各1 萬元之本票27
    紙，並由相對人每月不定期清償債權以換回其所開立本票債
    務。然相對人於繳納2 萬元之後，即拒絕清償債權，異議人
    再次前往相對人住處催討清償債款，相對人均置之不理，異
    議人於無奈之下，持部分本票正本向鈞院聲請本票裁定取得
    執行名義後（鈞院90年度票字第2331號民事裁定及其確定證
    明書），持取得之部分債權執行名義分別以鈞院91年度執字
    第4366號、96年度執字第9565號聲請對相對人財產強制執行
    ，除扣押相對人存款執行無效果外，強制執行相對人所有坐
    落嘉義市○○段111-7 地號土地及其上96建號建物，因該不
    動產上設定抵押權予第一、二順位國泰人壽保險股份有限公
    司各120 萬元，第三順位張勝美300 萬元，致異議人強制執
    行上開不動產因拍賣無實益而換發債權憑證，不但債權分文
    未受清償，又多支付強制執行費用共ll,906元。異議人近查
    相對人已清償上開不動產之第一、二、三順位抵押權後，另
    將上開不動產共同設定抵押權予保證責任嘉義市第三信用合
    作社168 萬元，顯有脫產之嫌；相對人年近70有歲，又礙於
    民法繼承編修正後之限定繼承限制，異議人恐日後有不能強
    制執行或甚難執行之虞，況異議人也已80有餘歲無任何收入
    之家庭主婦，多年為追討相對人所欠互助會款債權，僅以現
    有經濟狀況持相對人所簽發面額各1 萬元之本票3 紙，願供
    擔保聲請本次假扣押裁定。
  (二)假扣押之聲請應表明當事人及法定代理人、請求、「假扣押
    之原因」、法院等事項。又若請求非關於一定金額者，應記
    載其價額。依假扣押之標的物所在地法院管轄者，應記載假
    扣押之標的及其所在地，亦即如向本案管轄法院聲請假扣押
    者，無庸表明之，即使已指定債務人財產，法院仍不受拘束
    （民事訴訟法第525 條定有明文）。如上開程式有欠缺時，
    依同法第121 條之規定，法院得命債權人補正之。又據最高
    法院97年度台抗字第775 號裁定要旨：對於假扣押聲請之裁
    定抗告者，除認抗告不合法應予駁回或與保全程序以保全強
    制執行之目的有違者外，抗告法院於裁定前，為保障債權人
    及債務人之程序權，並使法院形成正確心證，防止發生突襲
    ，應就為債權人及債務人所忽略，且將作為裁判基礎之事實
    、證據及法律適用各項，明確賦與雙方充分陳述意見之機會
    ，此觀民事訴訟法第528 條第2 項規定自明。又抗告程序，
    依同法第495 條之1 第1 項準用第447 條第1 項但書第1 款
    至第6 款規定，非不得提出新事實及證據。是抗告法院對原
    法院所為准許假扣押之裁定，如認債權人假扣押之原因未經
    釋明，改裁定駁回其聲請者，尤當依上揭規定旨趣，賦與債
    權人就「假扣押之原因已否釋明」或「有無補充或新釋明」
    等項有陳述意見之機會，其踐行程序，始得謂為合法。比附
    援引，鈞院於裁定駁回異議人假扣押聲請前，並未給予異議
    人充分陳述釋明機會，有違程序權之踐行，依民事訴訟法第
    12 1條之規定，縱使異議人之假扣押聲請尚有欠缺時，鈞院
    亦應定期命異議人補正釋明，惟卻未見鈞院定期命補正釋明
    通知，逕予以駁回聲請顯有不當，影響異議人之權益，特提
    出聲明異議。
  (三)另「釋明」應係指當事人所提出之證據，使法院就其主張之
    事實產生薄弱之心證，相信事實大概如此之謂。最高法院98
    年台抗字第931 號裁判要旨：債權人聲請假扣押，就假扣押
    之原因，絲毫未提出能即時調查之證據以釋明者，固應駁回
    其聲請，惟假扣押之原因如經釋明而有不足，法院仍得命供
    擔保以補其釋明之不足，准為假扣押，此觀民事訴訟法第52
    6 條第1 項、第2 項之規定自明。至所謂假扣押之原因，依
    同法第523 條第1 項規定，係指有日後不能強制執行或甚難
    執行之虞者而言，並不以債務人浪費財產、增加負擔或為不
    利益處分，致陷於無資力狀態，或將財產隱匿，或債務人逃
    匿無蹤等積極作為為限。綜上所述，92年2 月7 日已新修正
    民事訴訟法第526 條第2 項，鈞院所引用之最高法院75年度
    台抗字第453 號裁判要旨，要不符合目前時代變遷民智益增
    社會期盼；按民事訴訟保全程序攸關債權人權利救濟保護之
    實效性，若法律課予債權人民事保全聲請上不合理之障礙，
    縱使債權人終獲勝訴判決，然而苟債務人早已脫產，將令司
    法訴訟程序歸於徒勞，毫無實益可言，對其憲法上訴訟權之
    保障，顯有未週。基於維護異議人之權益，請准予假扣押之
    聲請。
三、按請求及假扣押之原因，應釋明之；前項釋明如有不足，而
    債權人陳明願供擔保或法院認為適當者，法院得定相當之擔
    保，命供擔保後為假扣押，民事訴訟法第526 條第1 項、第
    2 項分別定有明文。故債權人聲請假扣押應就其請求及假扣
    押之原因加以釋明，兩者缺一不可。該項釋明如有不足而債
    權人陳明願供擔保或法院認為適當者，法院始得定相當之擔
    保，命供擔保後為假扣押。若債權人就其請求及假扣押之原
    因有一項未予釋明，法院即不得為命供擔保後假扣押之裁定
    。此所謂請求之原因，係指債權人金錢請求或得易為金錢請
    求之發生緣由（民事訴訟法第522 條第1 項），而假扣押之
    原因，則指有日後不能強制執行或甚難執行之虞（同法第52
    3 條第1 項）而言（最高法院96年臺抗字第809 號裁定意旨
    可資參照）。又釋明事實上之主張者，得用可使法院信其主
    張為真實之一切證據。但依證據之性質不能即時調查者，不
    在此限，同法第284 條定有明文。是當事人於釋明其事實上
    之主張時，應同時提出可供法院得隨時進行調查之證據而言
    ，故當事人如未同時提出供釋明用之證據，法院自無裁定限
    期命其補正之必要（最高法院75年度台抗字第453 號裁定意
    旨參照）。再者，債權人如已取得合法之執行名義，無論該
    執行名義為確定判決、和解筆錄、調解筆錄或其他依法律規
    定得為執行名義之文書，均得據以聲請執行法院，逕對債務
    人實施強制執行。此種情形，已無保全執行之必要，自不許
    債權人更為假扣押之聲請。
四、經查，異議人聲請假扣押裁定，其提出之本票3紙僅係就「
    金錢請求原因」所為之釋明。然就「假扣押原因」而言，異
    議人雖主張相對人所有坐落嘉義市○○段111-7 地號土地及
    其上96建號建物，原設定抵押權予第一、二順位國泰人壽保
    險股份有限公司各120 萬元，第三順位張勝美300 萬元，異
    議人以本票裁定為執行名義，分別以本院91年度執字第4366
    號、96年度執字第9565號強制執行上開不動產無實益、扣押
    相對人存款無效果而核發債權憑證，近查相對人已清償上開
    不動產之第一、二、三順位抵押權後，另將上開不動產共同
    設定抵押權予保證責任嘉義市第三信用合作社168 萬元，顯
    有脫產之嫌；相對人年近70有歲，又礙於民法繼承編修正後
    之限定繼承限制，異議人恐日後有不能強制執行或甚難執行
    之虞，並提出債權憑證、執行命令、土地登記謄本、建物登
    記謄本等為證。惟相對人所有上開不動產原設定抵押權第一
    、二順位最高限額共240 萬元予國泰人壽保險股份有限公司
    、第三順位300 萬元予張勝美，後塗銷第一、二、三順位抵
    押權，另設定最高限額抵押權168 萬元予保證責任嘉義市第
    三信用合作社，該不動產設定之抵押權金額減少，並無增加
    負擔之情形。且依本院91年度執字第4366號就上開房地囑託
    鑑定價格結果，認上開土地價值約2,430,000 元，房屋（含
    增建）價值約1,070,000 元，合計約3,500,000 元，業經調
    閱本院91年度執字第4366號票款執行民事卷查明屬實，並有
    鑑價資料、本院詢價函影本等件附卷可稽，扣除上開房地所
    設定之最高限額抵押權168 萬元，應尚有餘額足以清償其他
    債權人之債權。且依上開土地現在之公告土地現值為1,552,
    000 元（面積97平方公尺每平方公尺公告現值16,000元）
    ，加上建物之價值，並非無執行之實益，並無異議人所稱相
    對人顯有脫產之嫌。異議人所提之證據，均未釋明相對人有
    何浪費財產，增加負擔，或就財產為不利益之處分，將成為
    無資力之狀態，或將移住遠地、逃匿無蹤、隱匿財產等情形
    。是異議人對聲請假扣押之原因，即所欲保全之請求有何日
    後不能強制執行或甚難執行之虞，未盡其釋明之責，異議人
    雖陳明願供擔保，亦不能補釋明之欠缺，應認異議人本件聲
    請假扣押之要件尚有未合，且法院亦無限期命補正之必要。
五、再者，本件異議人係提出如附表所示之本票3紙聲請假扣押
    裁定，然異議人前已於90年11月14日提出如附表所示本票3
    紙向本院聲請本票強制執行裁定，本院並以90年度票字第23
    31號裁定准許在案，復經本院調閱90年度票字第2331號民事
    卷查明屬實，並有本院90年度票字第2331號民事裁定影本1
    份在卷足憑。且異議人亦以之為執行名義向本院對相對人之
    財產聲請強制執行，分別於91年度執字第4366號、96年度執
    字第9565號執行無效果並核發債權憑證，有異議人提出之債
    權憑證可參。本件異議人對相對人既已取得本院90年度票字
    第2331號裁定、91年度執字第4366號債權憑證之合法執行名
    義，即得隨時以上開執行名義就相對人之財產為強制執行，
    並無再裁定假扣押之必要。
六、綜上所述，本件異議人之聲請與假扣押之要件尚有未合，亦
    無再裁定假扣押之必要，是異議人之聲請為無理由，應予駁
    回。本院司法事務官裁定駁回異議人假扣押之聲請，於法核
    無不合，異議意旨指摘原裁定不當，聲請准予裁定假扣押云
    云，為無理由，應予駁回。
七、據上論結，本件聲明異議為無理由，依民事訴訟法第240 條
    之 4 第 3 項後段，裁定如主文。
中    華    民    國   100    年    5     月    31    日
                  民三庭法  官  黃茂宏
以上正本係照原本作成。
如對本裁定抗告應於送達後10日內向本院提出抗告狀，並繳納抗
告費新臺幣1,000元。
中    華    民    國   100    年    5     月    31    日
                        書記官  蘇姵容
 本票附表：
┌──┬──────┬─────┬────┬─────┐
│編號│ 發  票  日 │ 票面金額 │到期日  │票據號碼  │
│    │            │（新台幣）│        │          │
├──┼──────┼─────┼────┼─────┤
│ 1  │89年7月22日 │10,000元  │未載    │TH035886  │
├──┼──────┼─────┼────┼─────┤
│ 2  │89年7月22日 │10,000元  │未載    │TH035888  │
├──┼──────┼─────┼────┼─────┤
│ 3  │89年7月22日 │10,000元  │未載    │TH035889  │
└──┴──────┴─────┴────┴─────┘